臺灣高等法院臺中分院民事判決　100年度上易字第281號
上　訴　人　莊雅雯
　　　　　　莊壬癸
　　　　　　賴秀娟
共　　　同
訴訟代理人　廖本揚律師
被 上 訴人　詹勝雲
訴訟代理人　張志隆律師
複 代 理人　王怡文
上列當事人間請求損害賠償事件，上訴人對於中華民國100年6月
30日台灣臺中地方法院100年度訴字第230號第一審判決提起上訴
，本院於100年10月25日言詞辯論終結，判決如下：
    主  文
原判決命上訴人給付超過新台幣壹拾伍萬捌仟柒佰伍拾壹元本息
部分及該部分假執行之宣告暨訴訟費用之裁判（除確定部分外）
均廢棄。
上開廢棄部分，被上訴人在第一審之訴及假執行之聲請均駁回。
其餘上訴駁回。
第一（除確定部分外）、二審訴訟費用由上訴人負擔三分之一，
餘由被上訴人負擔。
   事實及理由
一、被上訴人於原審起訴主張：上訴人莊雅雯於民國（下同）98
    年7月22日上午7時35分許，駕駛車牌號碼588-DQF號普通重
    型機車，沿臺中市○○區○○街由南往北方向行駛至民富街
    146號前時，適有被上訴人於同一時、地，與上訴人莊雅雯
    同方向徒步步行，當時被上訴人係遵守交通規則，靠邊行走
    ，上訴人莊雅雯原應注意車前狀況，並隨時採取必要之安全
    措施，而依當時天候晴，日間自然光線，路面柏油、乾燥無
    缺陷或障礙，視距良好之客觀情形，並無不能注意之情事，
    竟疏未注意及此，於其騎乘前開機車之同時因查看路邊門牌
    號碼而疏未注意車前狀況，遂自左後方撞及被上訴人，致其
    受有頭皮裂傷4公分、臉部裂傷3公分、身體多處擦傷及右側
    額葉腦挫傷出血等傷害。案經台灣台中地方法院99年度交易
    字第161號刑事判決，認定上訴人過失傷害罪刑確定在案。
    被上訴人因此受有(1)看護費13萬2000元、(2)精神慰撫金50萬
    元等損害；又上訴人莊雅雯為79年4月6日生，於行為時尚未
    滿20歲，為限制行為能力人，上訴人莊壬癸、賴秀娟分別為
    上訴人莊雅雯之父、母，依民法第187條規定，自應負連帶
    損害賠償責任。為此爰依民法第184條、第193條、第195條
    侵權行為規定，求為判命上訴人給付63萬2000元及自起訴狀
    繕本送達翌日起加計法定遲延利息暨供擔保以宣告假執行之
    判決（未繫屬本院部分，茲不贅述）。
二、上訴人以：其雖有上開過失傷害犯行，然被上訴人未靠路旁
    行走，依該刑事卷內道路交通事故現場圖、道路交通事故初
    步分析研判表及臺灣省臺中縣區車輛行車事故鑑定委員會鑑
    定意見認被上訴人為肇事次因，是被上訴人就本件事故之發
    生，顯與有過失，依法應減輕賠償責任。再者，縱上訴人應
    賠償被上訴人之損失，惟被上訴人請求之金額，亦有爭議，
    被上訴人因本件車禍受有頭皮裂傷等傷害，該傷勢並未足以
    致被上訴人喪失勞動能力，而被上訴人左側肢體之不完全癱
    軟、中樞神經功能障礙之病症與系爭車禍所受之傷害無關，
    被上訴人肢體不完全癱軟之病症，屬車禍發生前既存病症，
    即屬身心多重障礙人士。被上訴人於本件車禍後送澄清醫院
    治療，於98年7月22日至98年8月2日，計12日，住院其間支
    出之看護費用，上訴人不爭執。至於，被上訴人利用車禍入
    院治療，於98年8月3日施行輸尿管取石手術，嗣後又因蛀牙
    開刀、感染，延長住院期間，與本件車禍無關。被上訴人雖
    於98年8月17日至98年9月21日於署立豐原醫院住院治療，惟
    據澄清醫院護理記錄描述，被上訴人於98年8月15日後即能
    坐輪椅下床活動，無繼續委請看護之必要。且被上訴人因本
    件車禍僅受有頭皮裂傷等傷害，應屬輕傷，應無於出院後在
    委請看護之必要。其請求50萬元之精神慰撫金，顯然過高等
    語置辯。
三、原審判決：(一)上訴人應給付被上訴人404,991元，及自99 年
    3月10日起至清償日止，按年息百分之五計算之利息。(二)被
    上訴人其餘之訴駁回（此部分未據聲明不服）。(三)本判決被
    上訴人勝訴部分得假執行。但上訴人如以404,991元，為被
    上訴人預供擔保後，得免為假執行。(四)被上訴人其餘假執行
    之聲請駁回。上訴人就其敗訴部分提起上訴，上訴聲明為：
    (一)原判決不利於上訴人之部分廢棄。(二)前開廢棄部分，被上
    訴人於第一審之訴暨假執行之聲請均駁回。(三)第一審廢棄部
    分及第二審訴訟費用均由被上訴人負擔。被上訴人答辯聲明
    ：(一)上訴人之上訴駁回。(二)第二審訴訟費用由上訴人負擔。
四、
  (甲)兩造不爭執事項：
  (一)上訴人莊雅雯於98年7月22日上午7時35分許，駕駛車牌號碼
    588-DQF號普通重型機車，沿臺中市○○區○○街由南往北
    方向行駛至民富街146號前時，原應注意汽車駕駛人應注意
    車前狀況，並隨時採取必要之安全措施，而依當時天候晴，
    日間自然光線，路面柏油、乾燥無缺陷或障礙，視距良好之
    客觀情形，並無不能注意之情事，竟疏未注意及此，於騎乘
    機車之同時因查看路邊門牌號碼而疏未注意車前狀況，此時
    同向前方適有亦疏未靠路旁行走之被上訴人手提早餐行走該
    處，上訴人所駕機車乃撞及被上訴人左側身體，被上訴人因
    之倒地，致受有頭皮裂傷4公分、臉部裂傷3公分、身體多處
    擦傷及右側額葉腦挫傷出血等傷害。
  (二)被上訴人已自富邦產物保險股份有限公司受領強制險保險金
    10萬0609元，被上訴人同意自本件請求之損害賠償金額中扣
    除。
  (三)上訴人莊雅雯為79年4月6日生，於行為時尚未滿20歲，為限
    制行為能力人，上訴人莊壬癸、賴秀娟分別為上訴人莊雅雯
    之父、母。
  (乙)爭執事項：
  (一)被上訴人主張受有看護費用13萬2000元，有無理由？
  (二)被上訴人主張受有非財產上之損害50萬元，有無理由？
  (三)被上訴人就本件車禍之發生是否與有過失？
五、得心證之理由：
  (一)按因故意或過失，不法侵害他人之權利者，負損害賠償責任
    ；汽車、機車或其他非依軌道行駛之動力車輛，在使用中加
    損害於他人者，駕駛人應賠償因此所生之損害；不法侵害他
    人之身體或健康者，對於被害人因此喪失或減少勞動能力或
    增加生活上之需要時，應負損害賠償責任；不法侵害他人之
    身體、健康、名譽、自由、信用、隱私、貞操，或不法侵害
    其他人格法益而情節重大者，被害人雖非財產上之損害，亦
    得請求賠償相當之金額；又損害賠償，除法律另有規定或契
    約另有訂定外，應以填補債權人所受損害及所失利益為限；
    又限制行為能力人，不法侵害他人之權利者，以行為時有識
    別能力為限，與其法定代理人連帶負損害賠償責任。民法第
    184條第1項前段、第191條之2前段、第193條第1項、第195
    條第1項前段、第216條第1項與187條第1項前段分別定有明
    文。上訴人莊雅雯，於98年7月22日行為時未滿20歲，為限
    制行為能力人，其因過失不法侵害被上訴人身體、健康，對
    於被上訴人自應負損害賠償責任。而上訴人莊壬癸、賴秀娟
    分別為上訴人莊雅雯之父、母，本件車禍發生時渠等係法定
    代理人，且上訴人莊雅雯於行為時顯有識別能力，故被上訴
    人請求上訴人莊壬癸、賴秀娟應與上訴人莊雅雯連帶負損害
    賠償責任，於法並無不合。茲就被上訴人得請求賠償之金額
    分述如下：
  1.看護費用部分：被上訴人自系爭車禍受傷後，分別於98年7
    月23日至98年8月17日止於澄清綜合醫院中港分院及98年8月
    17日至98年9月21日止於行政院衛生署豐原醫院接受復健住
    院治療，據該醫院診斷證明書（澄清綜合醫院中港分院98.8
    .31診斷證明書、行政院衛生署豐原醫院0000000診斷證明書
    ）之意見。上訴人雖辯稱被上訴人利用系爭車禍入院治療，
    於98年8月3日施行輸尿管取石手術，嗣因蛀牙開刀、感染，
    延長住院期間，顯與本件車禍無關云云。本件上訴人僅就被
    上訴人自98年7月22日起至98年8月2日止，計12日之看護費
    用部分，不爭執。經查，澄清綜合醫院中港分院函中表示：
    「（二）患者（被上訴人）於神經外科住院期間意外發現右
    側輸尿管結石並腎水腫，當時僅由放射柯醫師施行經皮腎造
    引流術，並未接受結石手術，故無手術日期，但若一般狀
    況若接受皮腎造截石取石手術，約需住院五天左右，且因
    為無大的傷口，一般不用特別休養」（本院卷52頁）。是據
    該醫院診斷證明書之意見，應認被上訴人在本件車禍發生後
    自98年7月23日至98年8月2日止皆需由他人看護，合計十一
    日，衡情被上訴人以每日2200元計算看護費用，核與時下一
    般行情相當，是被上訴人請求上訴人給付看護費用24,200元
    ，洵屬有據。至於被上訴人雖因本件車禍入院治療，但利用
    此機會於98年8月3日施行輸尿管取石手術，嗣後又因蛀牙開
    刀、感染，延長住院期間。此有澄清醫院病歷暨護理紀錄影
    本1份可稽（原審被證13參照），然此與本件車禍均無關聯
    ，是98年8月3日以後之住院，被上訴人縱有繼續委請看護之
    必要，其原因亦是被上訴人施行輸尿管取石手術、蛀牙開刀
    手術及感染後身體孱弱或不便所致，與本件車禍無關，自不
    得請求此部分看護費用。
  2.精神慰撫金部分：按慰藉金之賠償須以人格權遭遇侵害，使
    精神上受有痛苦為必要，其核給之標準固與財產上損害之計
    算不同，然非不可斟酌雙方身分資力與加害程度，及其他各
    種情形核定相當之數額（參照最高法院51年台上字第223號
    判例）。故法院為判決時，宜斟酌兩造之身分、地位、經濟
    能力、被害人所受之精神痛苦等以定之。經查，被上訴人沒
    有讀書，不識字，由訴訟代理人陳稱曾到山上作自己果園之
    工作，當時每月收入約有2萬5000元，目前無業，其名下有
    汽車、投資各一筆，財產總額3240元；而上訴人莊雅雯目前
    尚在大學就讀，其名下98年度所得計3萬9521元，無其他財
    產；上訴人莊壬癸係高中畢業，名下98年度財產所得44萬0
    880元，另有房屋、土地、汽車、投資財產總額396萬8560元
    ；上訴人賴秀娟係高中畢業，名下98年度所得計29萬0208元
    ，另有投資總額為155萬0200元等情，業據兩造於原審審理
    時分別陳明在卷，復有原審依職權於稅務電子閘門資料庫所
    查詢之兩造財產所得資料查詢表各1份在卷可稽，並為兩造
    所不爭執。斟酌被上訴人所受傷害為頭皮裂傷4公分、臉部
    裂傷3公分、身體多處擦傷及右側額葉腦挫傷出血等傷害，
    及其所受痛苦情形、兩造之身分、地位、經濟能力，認被上
    訴人請求賠償精神慰撫金50萬元，尚屬過高，應核減為30萬
    元為適當。
  3.綜上，被上訴人得請求之損害額為32萬4200元。
  (二)損害之發生或擴大，被害人與有過失者，法院得減輕賠償金
    額，或免除之，民法第217條第1項定有明文。經查，本件車
    禍發生時，被上訴人雖主張本件案發當時係靠路邊「白實線
    外緣」行走，並非行走於「車道內」，並稱證人黃招興所述
    不實云云，惟證人黃招興與兩造訴訟之結果並無利害關係，
    ，又在場親眼目睹，其證詞當為可取。且於臺灣省臺中縣區
    車輛行車事故鑑定委員會鑑定時已到場列席表示：「詹勝雲
    手拿早餐，走路手腳有點不太正常，機車駕駛人手拿手機，
    機車騎很慢，駕駛東張西望，機車撞到行人左邊，撞到後機
    車未倒」等語，其意見亦已作為上開鑑定機關分析研判資料
    之一，且參以證人黃招興於前開鑑定委員會所稱被害人係左
    側遭撞，及觀諸卷附道路交通事故現場圖，被上訴人於車禍
    現場所遺血跡及飲料水漬位置均在車道上或車道邊線，足徵
    被上訴人於本件車禍當時行走之位置應係在車道之位置，始
    會於左側遭撞擊後倒地仍遺留血跡在車道內，其顯有未靠路
    邊行走之情事，是被上訴人亦有未遵守道路交通安全規則第
    133條規定之情事，當可認定，足見被上訴人就本件車禍之
    發生亦同有過失。本院審酌上揭一切情狀，認被上訴人應負
    百分之20之過失責任為適當，即減輕上訴人賠償金額百分之
    20，則被上訴人得請求之賠償金額為25萬9360元（324200×
    0.8＝259360）。
  (三)又按給付有確定期限者，債務人自期限屆滿時起，負遲延責
    任。給付無確定期限者，債務人於債權人得請求給付時，經
    其催告而未為給付，自受催告時起，負遲延責任。其經債權
    人起訴而送達訴狀，或依督促程序送達支付命令，或為其他
    相類之行為者，與催告有同一之效力。民法第229條第1項、
    第2項分別定有明文。又遲延之債務，以支付金錢為標的者
    ，債權人得請求依法定利率計算之遲延利息。但約定利率較
    高者，仍從其約定利率。應付利息之債務，其利率未經約定
    ，亦無法律可據者，週年利率為百分之五。民法第233條第1
    項、第203條亦有明定。本件被上訴人對上訴人之損害賠償
    債權，核屬無確定期限之給付，自應經被上訴人之催告而未
    為給付，上訴人始負遲延責任。是被上訴人請求自本件刑事
    附帶民事起訴狀繕本送達翌日即99年3月10日起至清償日止
    ，按年息百分之五計算之利息，核無不合。
  (四)另按保險人依本法規定所為之保險給付，視為被保險人損害
    賠償金額之一部分；被保險人受賠償請求時，得扣除之。強
    制汽車責任保險法第32條定有明文。是強制汽車責任保險之
    被保險人於該範圍內之損害賠償責任即因而解免。查被上訴
    人已領取汽車強制責任險之保險金10萬0609元，此為兩造所
    不爭執，是此部分金額應予扣除。從而，被上訴人請求上訴
    人給付15萬8751元（259360元－10萬0609元＝15萬8751元）
    ，及自刑事附帶民事起訴狀繕本送達翌日即99年3月10日起
    至清償日止，按年息百分之五計算之利息之範圍內，為有理
    由，應予准許；逾此部分之請求，尚乏依據，應予駁回。
六、綜上所述，被上訴人本於侵權行為法律關係，請求上訴人給
    付，於15萬8751元及自99年3月10日起算之法定遲延利息部
    分，為有理由，應予准許。逾此所為請求，為無理由，應予
    駁回。至於被上訴人敗訴部分，其假執行之聲請失所附麗，
    應併予駁回。原審就超過上開應准許部分，為上訴人敗訴之
    判決，並為假執行之宣告，自有未洽。上訴意旨就此部分指
    摘原判決不當，求予廢棄改判，為有理由。至於上開應准許
    部分，原審判命上訴人給付，並為假執行之宣告，核無違誤
    ，上訴意旨，就此部分，仍執陳詞，指摘原判決不當，求予
    廢棄，為無理由，應駁回其上訴。
七、本件事證已明，兩造其餘主張及攻擊防禦方法，經核與本件
    判決結果不生影響，不予一一論述，附此敘明。
據上論結，本件上訴為一部有理由，一部無理由，依民事訴訟法
第450條、第449條第1項、第79條、第85條第1項前段，判決如主
文。
中    華    民    國   100    年    11    月    8     日
                民事第五庭    審判長法  官  李寶堂
                                    法  官  古金男
                                    法  官  鄭金龍
以上正本係照原本作成。
兩造均不得上訴。
                                    書記官  姚錫鈞
中    華    民    國   100    年    11    月    9     日
                                                      Ａ